【裁判字號】    99,國,46
【裁判日期】    991229
【裁判案由】    國家賠償
【裁判全文】
臺灣臺北地方法院民事判決                99年度國字第46號
原      告  詹美華
訴訟代理人  徐朝發
被      告  臺北縣新店地政事務所
法定代理人  莊月桂
訴訟代理人  林瑞益
            周欽源
上列當事人間請求國家賠償事件，本院於民國99年12月28日言詞
辯論終結，判決如下：
    主  文
被告應給付原告新臺幣伍拾壹萬貳仟參佰肆拾柒元，及自民國九
十九年十月六日起至清償日止按年息百分之五計算之利息。
訴訟費用由被告負擔。
原告以新臺幣拾柒萬零柒佰捌拾貳元供擔保後，得假執行，但被
告如於假執行實施前，以新臺幣伍拾壹萬貳仟參佰肆拾柒元供擔
保後，得免假執行。
    事實及理由
壹、程序部分：
  (一)按依國家賠償法請求損害賠償時，應先以書面向賠償義務機
    關請求之。賠償義務機關對於前項請求，應即與請求權人協
    議。協議成立時，應作成協議書，該項協議書得為執行名義
    。賠償義務機關拒絕賠償，或自提出請求之日起逾30日不開
    始協議，或自開始協議之日起逾60日協議不成立時，請求權
    人得提起損害賠償之訴，國家賠償法第10條第1項、第11條
    第1項分別定有明文。查原告主張被告應負國家賠償責任，
    於民國99年5月28日以書面向被告請求賠償，被告於99年7
    月9日以北縣重地測第0990010425號函拒絕賠償之事實，為
    兩造所不爭執，是原告起訴請求被告國家賠償，已履行前揭
    規定之前置程序，合先敘明。
  (二)按訴狀送達後，原告不得將原訴變更或追加他訴，但擴張或
    減縮應受判決事項之聲明者，不在此限，民事訴訟法第255
    條第1項第3款定有明文。查原告起訴時訴之聲明為：「(一)被
    告應給付原告新臺幣（下同）1,090,100元，及自起訴狀繕
    本送達翌日起至清償日止，按年息5%計算之利息。(二)願供擔
    保，請准宣告假執行。」，嗣於99年12月28日當庭變更訴之
    聲明為：「(一)被告給付原告515,347元及自起訴狀繕本送達
    翌日起至清償日止，按年息5%計算之利息。(二)願供擔保，請
    准宣告假執行。」，原告所為訴之變更，核屬減縮應受判決
    事項之聲明，揆諸前揭規定，並無不合。
貳、實體部分：
一、原告主張：原告於96年2月27日經本院以95年度執字第44419
    號強制執行之拍賣程序取得臺北縣新店市○○段薏仁坑小段
    第277地號土地所有權，土地面積3870平方公尺，權利範圍2
    分之1（下稱系爭土地），旋於96年3月23日辦理所有權登記
    完畢。嗣於98年間，接獲被告98年10月1日北縣店地測字第
    0980014641號函，內容略以：系爭土地於35年間辦理總登記
    時，土地登記簿所載面積為3,870平方公尺，圖上計算面積
    為2,879平方公尺，應為總登記時面積計算錯誤，因係原登
    記錯誤，應依地籍測量實施規則第232條辦理更正，更正面
    積為2,879平方公尺等語。查系爭土地係原告經法院拍賣程
    序所標得，而法院拍賣公告有絕對公信力，被告提供予法院
    拍賣資料之真偽原告無從查核，故系爭土地因被告登記錯誤
    ，致原告受有512,347元之損害（計算式：短少面積為(0000
    -0000)平方公尺÷2=495.5平方公尺，拍賣取得系爭土地之
    每平方公尺買價為1,034元(2,000,000÷3870÷2＝1,034，)
    ，故共損失(1,034×495.5=512,347)512,347元。爰依國家
    賠償法第2條第2項前段、土地法第68條第1項之規定，提起
    本件訴訟等情。並聲明：(一)被告應給付原告512,347元，及
    自起訴狀繕本送達翌日起至清償日止，按年息5%計算之利息
    。(二)願供擔保請准宣告假執行。
二、被告則以：系爭土地於被告辦理圖簿整理作業時，發現圖簿
    面積不符，而其肇因於35年間辦理總登記時，土地登記簿所
    載面積為3870平方公尺，與圖上計算面積為2879平方公尺不
    符，應為總登記時面積計算錯誤，為釐清地籍，於98年9月7
    日以北縣店地測字第0980013176號函通知原告召開圖簿不符
    更正說明會議，並於98年10月29日依地籍測量實施規則第23
    2條規定辦理面積更正完竣，另於98年11月13日以北縣店地
    測字第0980017254號函檢附更正後土地登記謄本予原告及辦
    理書狀換給事宜。因系爭土地為法院公開拍賣之不動產，標
    的明確已足使應買人於承受之際為整體之考量，包括土地之
    位置、範圍面積大小等情形，因此無認定錯誤之虞。系爭土
    地面積登記錯誤僅純為數據登記錯誤，對原告之土地所有權
    及實際使用範圍並無任何縮減或實質損害，自不得請求賠償
    。並聲明：(一)原告之訴駁回。(二)如受不利益之判決，請准提
    供擔保以免假執行。
三、兩造不爭執事項：
  (一)原告於96年2月27日經本院以95年度執字第44419號強制執行
    之拍賣程序取得系爭土地，土地面積為3870平方公尺，權利
    範圍2分之1，拍定金額為2,000,000元，並於96年3月23日辦
    畢移轉所有權登記。（本院卷第39至43頁）
  (二)被告於98年9月17日召開地圖簿不符研商更正會議，嗣於98
    年10月1日以北縣店地測字第0980014641號函通知原告，系
    爭土地於35年間辦理總登記時，土地登記簿所載面積為3870
    平方公尺，圖上計算面積為2879平方公尺，應為總登記時面
    積計算錯誤，因原登記錯誤，應依地籍測量實施規則第232
    條辦理更正，更正面積為2879平方公尺，並於98年10月29日
    辦理面積更正為2879平方公尺完竣。嗣於98年11月13日以北
    縣店地測字第0980017254號函檢附更正後土地登記謄本予原
    告及辦理書狀換給事宜。（本院卷第46至48頁、第8至9頁）
  (三)更正後系爭土地登記面積減少991平方公尺，原告持分2分之
    1，計短少495.5平方公尺。
  (四)原告於98年5月28日對被告請求國家賠償，被告於99年7月9
    日以原告實使用範圍在更正前後均一致而無損害為由，拒絕
    賠償在案。（本院卷第4至6頁）
四、得心證之理由：本件應審酌者為原告是否就被告之登記錯誤
    受有損害？若是，主張依國家賠償法第2條第2項及土地法第
    68 條之規定請求被告賠償512,347元，是否有理？
  (一)按「公務員於執行職務行使公權力時，因故意或過失不法侵
    害人民自由或權利者，國家應負損害賠償責任。」、「國家
    損害賠償，本法及民法以外其他法律有特別規定者，適用其
    他法律。」國家賠償法第2條第2項前段、第6條分別定有明
    文。次按「因登記錯誤遺漏或虛偽致受損害者，由該地政機
    關負損害賠償責任。但該地政機關證明其原因應歸責於受害
    人時，不在此限。」土地法第68條第1項定有明文。故不動
    產之登記因地政機關人員之故意或過失，而登記錯誤遺漏或
    虛偽時，除能證明其原因應歸責於受害人者外，由該地政機
    關負損害賠償責任。此項規定係國家賠償法之特別規定，依
    國家賠償法第6條規定，自應優先適用。又土地法上開規定
    ，其立法意旨係在貫徹土地登記之公示性及公信力，使土地
    權利人不因地政機關就土地登記之錯誤、遺漏或虛偽而受損
    害，以兼顧交易安全及權利人之權利保障。
  (二)查原告於96年2月27日經本院以95年度執字第44419號強制執
    行之拍賣程序取得系爭土地，土地面積為3870平方公尺，權
    利範圍2分之1，並於96年3月23日辦畢移轉所有權登記之事
    實，為兩造所不爭，並有系爭土地之所有權狀、本院之不動
    產權利移轉證書在卷可稽（詳本院卷第39、42至43頁），應
    可信為真。嗣被告於98年9月17日召開地圖簿不符研商更正
    會議，並於98年10月1日以北縣店地測字第0980014641號函
    通知原告，系爭土地於35年間辦理總登記時，土地登記簿所
    載面積為3870平方公尺，圖上計算面積為2879平方公尺，應
    為總登記時面積計算錯誤，因係原登記錯誤，應依地籍測量
    實施規則第232條辦理更正，更正面積為2879平方公尺。復
    於98年10月29日辦理面積更正為2879平方公尺完竣。再於98
    年11月13日以北縣店地測字第0980017254號函檢附更正後土
    地登記謄本予原告及辦理書狀換給事宜，亦為兩造所不爭，
    並有前開函文、系爭土地之公務用謄本在卷足參（詳本院卷
    第46至48頁、第8至9頁），堪信為真。是以，原告取得系爭
    土地時之登記面積為3870平方公尺，因被告於35年間面積計
    算錯誤而更正系爭土地之登記面積為2879平方公尺，登記面
    積自有減少991平方公尺，而原告持分2分之1，計短少495.5
    平方公尺。
  (三)次按土地登記有絕對效力，且不動產之登記，具公信力，買
    賣不動產，恆以土地登記簿所載之面積，作為買賣之範圍及
    計價之依據。查系爭土地之既因被告於35年間辦理總登記時
    面積計算錯誤，致誤登載為3870平方公尺，被告僅係抗辯原
    告未受實際損害云云，並未舉證證明其原因係應歸責於原告
    時，則在原告非明知系爭土地實際面積與土地登記簿記載有
    所差異，而信任本院拍賣公告及系爭土地登記簿所載之面積
    大小而為估價應買，又其拍得系爭土地時之登記面積較實際
    面積多出495.5平方公尺，已如前述，為兩造所不爭，則原
    告即受有溢付價金之損害，且該損害與被告所屬地政人員面
    積計算錯誤間有相當因果關係，揆諸前揭說明，自應由被告
    依土地法第68條第1項規定負損害賠償責任，被告抗辯，洵
    無理由。
  (四)再按土地法第68條第2項規定，前項損害賠償，不得超過受
    損害時之價值。查原告於96年2月27日，以金額為2,000,000
    拍定取得系爭土地，土地面積為3870平方公尺，權利範圍2
    分之1，是原告之損害，應係於取得系爭土地所有權時，而
    拍賣取得系爭土地之每平方公尺買價為1,034元(2,000,000
    ÷3870÷2＝1,034，小數點以下四捨五入)，又系爭土地因
    被告登記錯誤經更正後短少面積短少面積為495. 5平方公尺
    ，故原告受有512,347元之損害（1,034×495.5=5 12,347）
    ，是原告請求被告賠償51萬2347元，為有理由。
五、從而，原告依據國家賠償法第2 條第2 項、土地法第68條第
    1項請求被告賠償51萬2347元，及自起訴狀繕本送達翌日起
    按年息5%計算之利息，為有理由，應予准許。又原告與被告
    陳明願供擔保請准宣告假執行與免假執行，經核均無不合，
    爰分別酌定相當之擔保金額，准許之。
六、據上論結：原告之訴為有理由，依民事訴訟法第78條、第
    390條第2項、第392條第2項，判決如主文。
中    華    民    國    99    年    12    月    29    日
                  民事第五庭    法  官  羅月君
以上正本係照原本作成
如對本判決上訴，須於判決送達後20日內向本院提出上訴狀。如
委任律師提起上訴者，應一併繳納上訴審裁判費。
中    華    民    國    99    年    12    月    29    日
                                書記官  王文心

司法院資訊處製作；財團法人民間司法改革基金會備份。
